【裁判字號】    98,上,134
【裁判日期】    980527
【裁判案由】    塗銷所有權移轉登記
【裁判全文】
臺灣高等法院臺中分院民事判決  98年度上字第134號
上訴人        乙○○
送達代收人    丁○○
訴訟代理人    黃茂松律師
複代理人      陳呈雲律師
被上訴人      甲○○
被上訴人
兼法定代理人  丙○
訴訟代理人    林見軍律師
上列當事人間請求塗銷所有權移轉登記事件，上訴人對於中華民
國98年2月26日臺灣彰化地方法院98年訴字第48號第一審判決提
起上訴，本院判決如下：
    主  文
原判決廢棄，發回台灣彰化地方法院。
    事實及理由
一、被上訴人起訴主張：
    緣兩造之被繼承人李楊閣因與他人共同向臺中商業銀行股份
    有限公司鹿港分公司（下稱臺中商銀）分別借款新臺幣（下
    同）8,000萬元、3,880萬元，嗣違約未清償上開借款，遭臺
    中商銀訴追，而經原法院於民國（下同）91年9月27日，以
    91年度重訴字第205號判決確定在案。詎李楊閣為逃免系爭
    土地將來遭臺中商銀查封執行，竟與其女即上訴人乙○○通
    謀虛偽意思表示，於90年9月26日，以贈與為原因，將如原
    審判決附表所示之2筆土地（下稱系爭土地，原均登記為李
    楊閣所有）辦理移轉登記於上訴人名下，被上訴人認李楊閣
    贈與系爭土地予上訴人之行為，係屬通謀虛偽意思表示。而
    李楊閣於97年9月22日死亡，其繼承人原有配偶即被上訴人
    丙○、子女即被上訴人甲○○、上訴人乙○○及訴外人戊○
    ○，其中戊○○已向法院聲請拋棄繼承，是系爭土地應由被
    上訴人丙○、甲○○及上訴人共同繼承；又因被上訴人甲○
    ○為禁治產人，故由被上訴人丙○為其法定監護人。本件被
    上訴人本於所有權人之地位，自得依民法第767條之規定，
    請求將系爭土地所有權移轉登記塗銷。
二、本件上訴人乙○○主張：其於98年1月6日至同年2月23日，
    前往中國大陸探親未在國內，被上訴人得知上情後，於98年
    1月9日（相隔三日），趁機向原審提起本件訴訟。在本件訴
    訟起訴前及訴訟期間，被上訴人明知上訴人乙○○早已未居
    住於原戶籍地，此由97年9月1日以福興郵局第31號存證信函
    寄給上訴人乙○○，收件人籍設：台北市○○路○○里○○
    ○路266號5樓之部分遭劃掉，有該存證信函乙份可佐（本院
    卷第26頁）。即可得之，被上訴人早已知悉上訴人乙○○未
    居住於原戶籍地，卻故意向法院提出早在97年6月17日就向
    彰化縣埔鹽鄉戶政事務所申請「乙○○」之舊戶籍，供原審
    法院傳喚，之後，原審誤為戶籍未異動，遂以寄存送達。按
    民事訴訟法第138條所規定之寄存送達，限於不能依同法第
    136條及第137條規定行送達者，始得為之，設其送達之處所
    ，雖原為應受送達人之住居所、事務所或營業所而實際上已
    變更者，該原住居所、事務所或營業所，即非應為送達之處
    所，自不得於該原處所為寄存送達，有最高法院64年台抗字
    第481號判例足參。又按寄存送達係不能依民事訴訟法第136
    條、第137條之規定送達時之補充送達方法。某甲既已陳明
    ，在此期間，因赴大陸探親，家內無人代收送達，而郵差猶
    為寄存送達，於法不合，應不生送達效力，亦有（82）廳民
    一字第02448號司法院民事廳研究意見乙則可參。故原審送
    達並非合法，上訴請求廢棄原判決。
二、按第一審之訴訟程序有重大之瑕疵者，第二審法院得廢棄原
    判決，而將該事件發回原法院。但以因維持審級制度認為必
    要時為限，且該項判決得不經言詞辯論為之。民事訴訟法第
    451條第1項、第453條分別定有明文。次按言詞辯論期日當
    事人之一造不到場者，法院固得依到場當事人之聲請，由其
    一造辯論而為判決，惟不到場之當事人倘未於相當時期受合
    法之通知，法院即應以裁定駁回此項聲請，並延展辯論期日
    ，若依到場當事人之聲請，由其一造辯論而為未到場當事人
    敗訴之判決，該判決即屬違背法令。
三、經查：本件上訴人乙○○於97年12月18日將其戶籍地由原先
    設籍之台北市○○路○○里○○○路266號5樓遷入台北縣土
    城市○○里○○路195巷18號11樓，有戶籍謄本在卷可稽（
    本院卷第25頁），該戶籍謄本並為被上訴人之訴訟代理人到
    庭所不爭執（本院卷第46頁背面），而原審竟於98年1月15
    日仍對台北市○○路○○里○○○路266號5樓送達言詞辯論
    期日之訴訟文書予上訴人，致上訴人乙○○在本件訴訟之第
    一審訴訟程序未經合法送達，未收受開庭通知，無法到庭陳
    述意見，原審即於98年2月12日准許被上訴人之聲請，由被
    上訴人一造辯論而為判決，有原審對乙○○之送達回證、第
    一審之言詞辯論筆錄，附於原審卷可稽（原審卷第29、第33
    至34頁）。本件原審未察被上訴人所提出之上訴人戶籍謄本
    係97年6月17日所申請（原審卷第43頁），距本件97年12月
    18日起訴日已有半年，則原審之言詞辯論期日通知書難認已
    合法送達上訴人，是原審逕為一造辯論之實體判決，其踐行
    之訴訟程序自屬有重大之瑕疵，基此所為之判決，亦屬違背
    法令。是以，本件原審送達不合法，訴訟程序有重大之瑕疵
    ，並剝奪當事人之審級利益，且上訴人乙○○復已具狀陳明
    不同意由第二審法院就該事件自為實體之裁判，以補正上開
    訴訟程序之瑕疵（見本院卷第22頁）。為維持審級制度，自
    有將本事件發回原審法院更為裁判之必要。從而，上訴人執
    此指摘原判決不當，求予廢棄，為有理由，爰不經言詞辯論
    ，將原判決廢棄，發回原審法院重行審理，以維上訴人之審
    級利益，並符法制。
四、至被上訴人雖提出上訴人98年度上字第4號98年1月16日答辯
    狀影本，主張其上上訴人所載之籍仍設「台北市○○路○○
    里○○○路266號5樓」，故上訴人並無以「台北縣土城市○
    ○里○○路195巷18號11樓」為其住、居所之意云云，然查
    依戶籍謄本所載，原審法院既未對戶籍地送達，而被上訴人
    所提上開答辯狀，上訴人並已載明上訴人現住「台北市○○
    街五六號四樓」，是被上訴人並無法證明上訴人之居所仍在
    「台北市○○路○○里○○○路266號5樓」，是以本件仍應
    認原審未合法送達上訴人即為一造辯論判決。
據上論結，本件上訴為有理由，依民事訴訟法第451條第1項、第
453條，判決如主文。
中    華    民    國    98    年    5     月    27    日
                  民事第二庭    審判長法  官  邱森樟
                                      法  官  謝說容
                                      法  官  蔡秉宸
以上正本係照原本作成。
如對本判決上訴，須於收受判決送達後20日內向本院提出上訴書
狀，其未表明上訴理由者，應於提出上訴後20日內向本院提出上
訴理由書（須按他造人數附具繕本）。
上訴時應提出委任律師為訴訟代理人之委任狀。具有民事訴訟法
第466條之1第1項但書或第2項之情形為訴訟代理人者，另應附具
律師及格證書及釋明委任人與受任人有該條項所定關係之釋明文
書影本。
                                      書記官  洪麗華
中    華    民    國    98    年    6     月    1     日
                                                      Ｍ


司法院資訊處製作；財團法人民間司法改革基金會備份。
